---
title: "Tugas 4"
author: "G14012110834_Dindana Fitriani"
date: "2023-09-21"
output:
  html_document: default
  word_document: default
  pdf_document: default
---

## White Noise

Pembangkitan data berpola AR, MA, ARMA, dan banyak proses deret waktu lainnya diawali pembangkitan *white noise*. *White noise* merupakan sederet nilai dari peubah bebas stokastik identik. Oleh karena itu, *white noise* memiliki dua karakteristik penting:

1.  *White noise* tidak memiliki autokorelasi (**karena saling bebas**)
2.  Nilai harapan dan ragam *white noise* sama (**karena berasal dari peubah acak bebas stokastik identik**)

*White noise* dibangkitkan dari suatu peubah acak, umumnya peubah acak normal.

#model Ma2, teta=0,4 teta=0,6


```{r}
wn <- rnorm(300)
ts.plot(wn)
```

Dapat terlihat bahwa *white noise* tidak memiliki autokorelasi dari ACF. Perhatikan bahwa lag ke-0 adalah korelasi observasi ke-t dengan dirinya sendiri. Nilai korelasi tersebut pasti 1. Sebagai alternatif, lag pertama di plot ACF dapat ditetapkan sebagai 1 (alih-alih 0) dengan menambahkan argumen `xlim(1, lag akhir)`. Plot tersebut dapat disandingkan bersamaan dengan membuat matriks $1 \times 2$ dengan `par(mfrow = c(1,2))`.

```{r}
par(mfrow = c(1, 2)) 
acf(wn)
acf(wn, xlim = c(1, 20))
```

## Proses MA

Proses MA dapat dituliskan sebagai berikut:

$$
y_{t} = c + e_t + \theta_{1}e_{t-1} + \theta_{2}e_{t-2} + \dots + \theta_{q}e_{t-q} = c+{e_t+\sum_{i=1}^p \theta_ie_{t-i}}
$$ Terlihat bahwa $e_t$, atau *white noise*, berperan penting dalam pembangkitan proses MA.

## Pembangkitan Proses MA(1)

Akan dicoba membangkitkan proses MA paling sederhana, yaitu MA(2) dengan $\theta = 0.4$ sebanyak 300 observasi dan $c=0$. Karena diperlukan satu nilai awal untuk $e_{t-1}$ dan $e_{t-2}$. masukkan nilai pertama white noise sebagai nilai awal tersebut.

```{r}
set.seed(034)
ma <- wn[c(1,2)]
```

Nilai-nilai selanjutnya dapat dicari melalui *loop*. Bentuk loop dapat dilihat dari rumus MA(1) yang hendak dibangkitkan:

$$
y_t = e_t+0.4e_{t-1}+0.6e_{t-2}
$$

```{r}
for(i in 3:300){
   ma[i] <- wn[i] + 0.4 * wn[i - 1] +0.6*wn[i - 2] 
}
ma
```

Selain menggunakan cara di atas, pembangkitan proses MA(1) dapat dilakukan dengan fungsi `arima.sim()` sebagai berikut.

```{r}
ma1 <- arima.sim(list(order=c(0,0,2), ma=c(0.4,0.6)), n=300) #c=ordo , n=observasi
ma1
```

## Karakteristik MA(2)

### Plot Time Series

```{r}
ts.plot(ma)
```

Berdasarkan plot time series, terlihat bahwa data MA(2) yang dibangkitkan stasioner dalam rataan

### Plot ACF =autokorelasi

```{r}
acf(ma,lag.max = 20)
```

Berdasarkan plot AFC tersebut, terlihat bahwa plot ACF *cuts off* di lag kedua.

### Plot PACF 

```{r}
pacf(ma)
```

Berdasarkan plot PACF tersebut, terlihat bahwa plot PACF cenderung *tails off* dan membentuk gelombang sinus

### Plot EACF

```{r}
TSA::eacf(ma)
```

Berdasarkan pola segitiga nol pada plot EACF, terlihat bahwa segitiga nol berada pada ordo AR(2) dan ordo MA(2)

### Scatterplot Antar Lag

#### Korelasi antara $Y_t$ dengan $Y_{t-1}$

```{r}
#Yt
yt_ma <- ma[-1]
yt_ma
```

```{r}
#Yt-1
yt_1_ma<- ma[-300]
yt_1_ma
```

```{r}
plot(y=yt_ma,x=yt_1_ma)
```

Berdasarkan scatterplot tersebut, terlihat bahwa terdapat hubungan positif antara $Y_t$ dengan $Y_{t-1}$. Hal ini sesuai dengan teori yang ada= cenderung hub.positif

```{r}
cor(yt_ma,yt_1_ma)
```

Korelasi antara $Y_t$ dengan $Y_{t-1}$ dari hasil simulasi mendekati perhitungan teoritis yaitu

$$
\rho_1=\frac{\theta+\theta_1\theta_2}{1+(\theta_1)^2+(\theta_2)^2}=\frac{(0.4)+(0.4*0.6)}{1+(0.4)^2+(0.6)^2}=0.42
$$

Tambahan: jika data yg diabngkitkan lebih banyak->semakin mendekati teoritis

#### Korelasi antara $Y_t$ dengan $Y_{t-2}$

```{r}
#Yt
yt_ma2 <- ma[-c(1,2)]#hilangin data 1,2
yt_ma2
```

```{r}
#Yt-2
yt_2_ma <- ma[-c(299,300)]#hilangin data 199,200
yt_2_ma
```

```{r}
plot(y=yt_ma2,x=yt_2_ma)
```

Berdasarkan scatterplot tersebut, terlihat bahwa cenderung terdapat hubungan antara $Y_t$ dengan $Y_{t-2}$.

```{r}
cor(yt_ma2,yt_2_ma)
```

Korelasi antara $Y_t$ dengan $Y_{t-2}$ hasil simulasi mendekati teori yang ada yaitu 0.

```{r}
#Yt
yt_ma3 <- ma[-c(1,2,3)]
yt_ma3
```
```{r}
#Yt-2
yt_3_ma <- ma[-c(298,299,300)]
yt_3_ma
```

```{r}
plot(y=yt_ma3,x=yt_3_ma)
```
Berdasarkan scatterplot tersebut, terlihat bahwa cenderung tidak terdapat hubungan antara Yt
 dengan Yt−3.

```{r}
cor(yt_ma3,yt_3_ma)
```
Korelasi antara Yt
 dengan Yt−3
 hasil simulasi mendekati teori yang ada yaitu 0.
 


## Proses AR

Proses AR dapat dituliskan sebagai berikut:

$$ y_{t} = c + e_t + \phi_{1}Y_{t-1} + \phi_{2}Y_{t-2} + \dots + \phi_{q}Y_{t-q} = c+{e_t+\sum_{i=1}^p \phi_iY_{t-i}} $$ Terlihat bahwa $Y_t$ berperan penting dalam pembangkitan proses AR.

## Pembangkitan Proses AR

Akan dicoba membangkitkan proses AR paling sederhana, yaitu AR(2) dengan $\phi = 0.5$, $\phi = 0.2$ sebanyak 300 observasi dan $c=0$.

```{r}
set.seed(034)
```

Nilai-nilai selanjutnya dapat dicari melalui *loop*. Bentuk loop dapat dilihat dari rumus AR(2) yang hendak dibangkitkan:

$$ Y_t = e_t+0.5Y_{t-1}+0.2Y_{t-2}  $$

```{r}
n<-length(wn) #panjang white noise
n
```

```{r}
ar <- c(1:n) 
for (i in 3:n) {ar[i]<-wn[i]+0.5*ar[i-1]+0.2*ar[i-2]}
ar
```

Selain menggunakan cara di atas, pembangkitan proses AR dapat dilakukan dengan fungsi `arima.sim()` sebagai berikut.

```{r}
ar1 <- arima.sim(list(order=c(2,0,0), ar=c(0.5,0.2)), n=300) #?#printing#Ma
ar1
```

## Karakteristik AR(2)

### Plot Time Series

```{r}
ts.plot(ar)
```

Berdasarkan plot time series tersebut terlihat bahwa data cenderung stasioner pada rataan

### Plot ACF

```{r}
acf(ar)
```

Berdasarkan plot ACF tersebut terlihat bahwa plot ACF cenderung *tails off* (turun perlahan) dan cenderung membentuk pola grafik cosinus

### Plot PACF

```{r}
pacf(ar)
```

Berdasarkan plot PACF tersebut, terlihat bahwa plot PACF *cuts off* pada lag pertama,kedua  sejalan dengan teori yang ada
Ma=acf yg cut off


### Plot EACF

```{r}
TSA::eacf(ar)
```

Berdasarkan pola segitiga nol pada plot EACF, terlihat bahwa segitiga nol berada pada ordo AR(1) dan ordo MA(1)

### Scatterplot Antar Lag

#### Korelasi antara $Y_t$ dengan $Y_{t-1}$
#Yt
```{r}
yt_ar <- ar2[-1] #yt dikurang 1
yt_ar
```

```{r}
#Yt-1
yt_1_ar<- ar[-300]
yt_1_ar
```

```{r}
plot(y=yt_ar,x=yt_1_ar)
```

Berdasarkan scatterplot tersebut, terlihat bahwa terdapat hubungan positif yang lemah antara $Y_t$ dengan $Y_{t-1}$. Hal ini sesuai dengan teori yang ada. korelasi cenderung lemahi.

```{r}
cor(yt_ar,yt_1_ar)
```

di ar : Korelasi antara $Y_t$ dengan $Y_{t-1}$ dari hasil simulasi mendekati perhitungan teoritis yaitu $\rho_1={\phi_1/1-\phi_2}={\0.5
/1-\0.2}=0625$
ytdan y-1 harus pi^1
ytdan y-2 harus pi^2

#### Korelasi antara $Y_t$ dengan $Y_{t-2}$

```{r}
#Yt
yt_ar2 <- ar[-c(1,2)]#karena yt-2 kurangin 2 data terkahir
yt_ar2
```

```{r}
#Yt-2
yt_2_ar <- ar[-c(299,300)]
yt_2_ar
```

```{r}
plot(y=yt_ar2,x=yt_2_ar)
```

Berdasarkan scatterplot tersebut, terlihat bahwa terdapat hubungan positif antara $Y_t$ dengan $Y_{t-2}$. Hal ini sesuai dengan teori yang ada

```{r}
cor(yt_ar2,yt_2_ar)
```
misal ar=0,7 maka jadi 0,7^3

Korelasi antara $Y_t$ dengan $Y_{t-2}$ dari hasil simulasi mendekati perhitungan teoritis yaitu $\rho_2=\phi_1^2/1-\phi_2=0.5125$.


#### Korelasi antara $Y_t$ dengan $Y_{t-3}$

```{r}
#Yt
yt_ar3 <- ar[-c(1,2,3)]#karena yt-2 kurangin 2 data terkahir
yt_ar3
```
```{r}
#Yt-3
yt_3_ar <- ar[-c(288,299,300)] #hilangin data akhir
yt_3_ar
```

```{r}
plot(y=yt_ar3,x=yt_3_ar)
```
Berdasarkan scatterplot tersebut, terlihat bahwa terdapat hubungan positif antara $\Yt
 dengan $\Yt_3. Hal ini sesuai dengan teori yang ada

```{r}
#Autokorelasi
cor(yt_ar3,yt_3_ar)
```
Korelasi antara $Y_t$ dengan $Y_{t-3}$ dari hasil simulasi mendekati perhitungan teoritis yaitu $\rho_2=\phi_1^2+\phi_1\phi_2/1-\phi_2+\phi_1\phi_2=0.38125$.


## Fungsi pembangkitan ARMA

bentuk umum data berpola ARMA.

$$
y_{t} = c + \sum_{i=1}^p \phi_{i}y_{t-i} + \sum_{j=1}^q e_{t-j}+ e_{t}
$$


```{r}
set.seed(034)
n = length(wn)
phi1 = 0.5
phi2 = 0.2

theta1 = 0.4
theta2 = 0.6

y.arma=c(1:n)
for (i in 5:n){y.arma[i] = phi1*y.arma[i-1] +phi2*y.arma[i-2] + theta1*wn[i-1] + phi2*y.arma[i-2]+wn[i]}
y.arma
```

#Pembangkitan Proses ARMA(2,2) manual dengan fungsi arima.sim

```{r}
arma22 <- arima.sim(list(order=c(2,0,2), ar = c(0.5,0.2), ma =c(0.4,0.6)), n=300)
arma22
```

#Karakteristik ARMA(2,2)

#Plot Time Series
```{r}
par(mfrow = c(1, 2))
ts.plot(y.arma)
ts.plot(arma22)
```
```{r}
par(mfrow = c(1, 1))
```
Berdasarkan plot time series tersebut, terlihat bahwa model ARMA(2,2) cenderung stasioner dalam rataan.

#Plot ACF
```{r}
par(mfrow = c(1, 2))
acf(y.arma)
acf(arma22)
```
```{r}
par(mfrow = c(1, 1))
```

Berdasarkan plot ACF tersebut, terlihat bahwa model ARMA(2,2) hasil simulasi memiliki plot ACF yang tails off, sesuai dengan teori yang ada.

#Plot PACF
```{r}
par(mfrow = c(1, 2))
pacf(y.arma)
pacf(arma22)
```
```{r}
par(mfrow = c(1, 1))
```

Berdasarkan plot PACF tersebut, terlihat bahwa model ARMA(2,2) hasil simulasi memiliki plot PACF yang tails off, sesuai dengan teori.

#Plot EACF
```{r}
TSA::eacf(y.arma)
```
```{r}
TSA::eacf(arma22)
```
Berdasarkan pola segitiga nol pada plot EACF, terlihat bahwa segitiga nol berada pada ordo AR(1) dan ordo MA(0).

#Scatterplot Antar Lag
#Korelasi antara Yt dengan Yt−1

```{r}
#Yt
yt_arma <- arma22[-1]
yt_arma
```
```{r}
#Yt-1
yt_1_arma <- arma22[-300]
yt_1_arma
```


```{r}
plot(y=yt_arma,x=yt_1_arma)
```
Berdasarkan scatterplot tersebut, terlihat bahwa terdapat hubungan positif antara \Yt dengan \Yt−1$

```{r}
cor(yt_arma,yt_1_arma)
```
#Korelasi antara Yt dengan Yt−2

```{r}
#Yt
yt_arma2 <- arma22[-c(1,2)]
yt_arma2
```

```{r}
#Yt-2
yt_2_arma <- arma22[-c(299,300)]
yt_2_arma
```

```{r}
plot(y=yt_arma2,x=yt_2_arma)
```
Berdasarkan scatterplot tersebut, terlihat bahwa terdapat hubungan positif antara Yt dengan Yt−2.

```{r}
cor(yt_arma2,yt_2_arma)
```
#Korelasi antara Yt dengan Yt−3
```{r}
#Yt
yt_arma3 <- arma22[-c(1,2,3)]
yt_arma3
```
```{r}
#Yt-1
yt_3_arma <- arma22[-c(298,299,300)]
yt_3_arma
```
```{r}
plot(y=yt_arma3,x=yt_3_arma)
```
Berdasarkan scatterplot tersebut, terlihat bahwa terdapat hubungan positif antara Yt dengan Yt−3.
```{r}
cor(yt_arma3,yt_3_arma)
```









