---
title: "Pertemuan 5"
author: "G14012110834_Dindana Fitriani"
date: "2023-09-30"
output: html_document
---


```{r}
library(ggplot2)
library(tsibble)
library(tseries)
library(MASS)
```


```{r}
library(rio)
data <- import ("https://raw.githubusercontent.com/Dindanafitrianimtd16/Mpdw5/main/Data/data.csv")
```

```{r}
View(data)
str(data)
dim(data)
```
```{r}
data.ts<- ts(data$Harga)
summary(data.ts)
```
```{r}
stas <- arima.sim(n=106, list(order=c(1,0,1),ar= .2, ma=.2),mean=12)
```


```{r}
plot_stas <- stas |> as_tsibble() |> 
  ggplot(aes(x = data$Minggu, y = data$Harga)) + geom_line() + theme_bw() +
  xlab("Obs") + ylab("Nilai")
plot_stas
```
```{r}
mean(stas)
```
Plot deret waktu di atas menunjukkan bahwa data tidak stasioner dalam rataan maupun ragam.

#Plot ACF
```{r}
acf(stas)
```
Berdasarkan plot ACF, terlihat bahwa plot ACF pada data tersebut cenderung tails off 

#Uji ADF
```{r}
tseries::adf.test(stas)
```
H0 : Data tidak stasioner dalam rataan

H1 : Data stasioner dalam rataan

Berdasarkan uji ADF tersebut, didapat p-value sebesar 0.01 yang lebih kecil dari taraf nyata 5% sehingga tolak H0 dan menandakan bahwa data stasioner dalam rataan. Hal ini sesuai dengan hasil  plot ACF.
 
#Plot Box-Cox
```{r}
index <- seq(1:106)
bc = boxcox(stas~index, lambda = seq(0,4,by=0.01))
```
Gambar di atas menunjukkan nilai rounded value (λ) optimum sebesar 0,93 dan pada selang kepercayaan 95% nilai memi3,74. Selang tersebut memuat nilai satu sehingga dapat dikatakan bahwa data bangkitan stasioner dalam ragam.
-stasioner dalam ragam karena meemuat angka lamda=1

```{r}
lambda <- bc$x[which.max(bc$y)]
lambda
bc$x[bc$y > max(bc$y) - 1/2 * qchisq(.95,1)]
```

#Partisi Data
#Bagian 1
```{r}
dt_stas1 <- stas[1:34] |> ts()
mean(dt_stas1)
```
```{r}
var(dt_stas1)
```
#Plot time series

```{r}
dt_stas1 |> as_tsibble() |> 
   ggplot(aes(x = index, y = value)) + geom_line() + theme_bw() +
  xlab("Obs") + ylab("Nilai")
```
Plot deret waktu di atas menunjukkan bahwa data tidak stasioner dalam rataan, ditandai dengan data yang tidak menyebar di sekitar suatu nilai tengah dan tidak stasioner dalam ragam, ditandai dengan lebar pita yang cenderung berbeda.

#Plot ACF
```{r}
acf(dt_stas1)
```
Berdasarkan plot ACF, terlihat bahwa plot ACF pada data tersebut cenderung tails off lemban dan membentuk gelombang sinus

#Uji ADF
```{r}
tseries::adf.test(dt_stas1)
```
H0
 : Data tidak stasioner dalam rataan

H1
 : Data stasioner dalam rataan

Berdasarkan uji ADF tersebut, didapat p-value sebesar 0.6186 yang lebih besar dari taraf nyata 5% sehingga tidak tolak H0
 dan menandakan bahwa data tidak stasioner dalam rataan. Hal ini sesuai dengan hasil eksplorasi menggunakan plot time series dan plot ACF.
 
#plot Boxcoc
```{r}
index <- seq(1:34)
bc = boxcox(dt_stas1~index, lambda = seq(-1,5,by=1))
```

```{r}
#Nilai Rounded Lambda
lambda <- bc$x[which.max(bc$y)]
lambda
#SK
bc$x[bc$y > max(bc$y) - 1/2 * qchisq(.95,1)]
```
Gambar di atas menunjukkan nilai rounded value (λ
) optimum sebesar -0.87 dan pada selang kepercayaan 95% nilai memiliki batas bawah -1.00 dan batas atas  5.00 Selang tersebut memuat nilai satu sehingga dapat dikatakan bahwa data bangkitan stasioner dalam ragam.

#Bagian 2

```{r}
dt_stas2 <- stas[1:89] |> ts()
mean(dt_stas2)
var(dt_stas2)
```

```{r}
dt_stas2 |> as_tsibble() |> 
  ggplot(aes(x = index, y = value)) +
  geom_line() + theme_bw() +
  xlab("Obs") + ylab("Nilai")
```
Plot deret waktu di atas menunjukkan bahwa data stasioner dalam rataan, ditandai dengan data yang menyebar di sekitar nilai tengahnya (18) dan  tidak stasioner dalam ragam, ditandai dengan lebar pita yang cenderung berbedaa.

```{r}
#Plot ACF
acf(dt_stas2)
```
Berdasarkan plot ACF, terlihat bahwa plot ACF pada data tersebut cenderung tails off dan membentuk gelombang sinus.

#Uji ADF
```{r}
adf.test(dt_stas2)
```
H0
 : Data tidak stasioner dalam rataan

H1
 : Data stasioner dalam rataan

Berdasarkan uji ADF tersebut, didapat p-value sebesar 0.01 yang lebih kecil dari taraf nyata 5% sehingga tolak H0 dan menandakan bahwa data stasioner dalam rataan. Hal ini sesuai dengan hasil eksplorasi menggunakan plot time series dan plot ACF.
 
#Plot Boxcox
```{r}
index <- seq(1:89)
bc = boxcox(dt_stas2~index, lambda = seq(-1,5,by=1))
```
```{r}
#Nilai Rounded Lambda
lambda <- bc$x[which.max(bc$y)]
lambda
#SK
bc$x[bc$y > max(bc$y) - 1/2 * qchisq(.95,1)]
```
Gambar di atas menunjukkan nilai rounded value (λ
) optimum sebesar 0.636 dan pada selang kepercayaan 95% nilai memiliki batas bawah 1.00 dan batas atas 3.72. Selang tersebut memuat nilai satu sehingga dapat dikatakan bahwa data bangkitan stasioner dalam ragam.


#kesimpulan = melalui uji Boxcox, ACF dan ADF data cenderung tidak stasioner dalam rataan tapi stasioner dalam ragam

